【裁判字號】    90,上訴,138
【裁判日期】    891130
【裁判案由】    偽造文書等
【裁判全文】
臺灣高等法院高雄分院刑事判決                      九十年度上訴字第一三八號
    上  訴人即
    自  訴  人  甲○○
    代  理  人  王  勳
    被      告  乙○○
右上訴人因被告偽造文書等案件，不服臺灣高雄地方法院八十九年度自字第二七三號
中華民國八十九年十一月三十日第一審判決，提起上訴，本院判決如左：
      主  文
上訴駁回。
      理  由
一、自訴意旨略以：被告乙○○為前國立高雄海事專科學校出納組長，負責制作該校
    學生減免學雜費申請書，及據此審查學雜費，係依法令從事公務之人員，於民國
    八十一年九月間，利用自訴人申請八十一學年度減免學雜費之機會，意圖為不法
    之所有，將內政部八十年六月二十九日（八十）內社字第九三三三三五號函各類
    殘障級數一覽表及教育部八十一年七月十五日台（八一）高字第三八六四四號函
    內「中度殘障人士（等級二、三級）子女，減免十分之七學雜費」之規定擅予偽
    造為學生減免學雜費申請書中己項「輕度殘障人士（等級三級者）子女減免十分
    之四學雜費」之內容，以詐術額外收取十分之三之學雜費，因認被告涉有刑法第
    二百十六條、第二百十一條之行使偽造、變造公文書、第三百三十九條第二項之
    詐欺取得不法利益罪嫌，並依刑法第一百三十四條規定應加重其刑至二分之一，
    為此提起自訴等語。
二、犯罪事實應依證據認定之，無證據不得推定其犯罪事實；又不能證明被告犯罪，
    應諭知無罪之判決（此規定於自訴程序準用之），刑事訴訟法第一百五十四條、
    第三百零一條第一項、第三百四十三條分別定有明文。訊據被告乙○○否認其有
    被訴偽造公文書等犯行，辯稱：伊係依照教育部來函及高雄工商專科學校申請書
    ，製作該校學生減免學雜費申請書，為有權製作之人，並非偽造文書，又申請書
    係自訴人自行申請並依其勾選符合標準之項目，予以審核准許減免學雜費十分之
    四，並無詐欺行為，且自訴人所繳學雜費，已依法全數解繳國庫並未留用，伊並
    無獲得財產上之不法利益等語。
三、按刑法第二百十條之偽造文書，以無制作權之人冒用他人名義而制作該文書為必
    要，如果行為人對於此種文書，本有制作之權，縱令其不應制作而制作，亦無偽
    造可言；另刑法第二百十一條所云變造，係就原已完成之公文書，無改做之權，
    而加以變更之謂。此有最高法院二十四年上字第五四五八號、四十三年台上字第
    三三七號判例意旨可參。又刑法第二百十一條偽造公文書罪與第二百十條偽造私
    文書罪，其本質皆著重於公共信用社會法益之保護，僅因行為客體之文書性質不
    同而異其規定，故上開二十四年上字第五四五八號判例意旨自可援用於刑法第二
    百十一條偽造、變造公文書罪範疇。再按刑法第三百三十九條第一項詐欺罪，係
    以行為人施用詐術，欺罔他人，使其陷於錯誤，而將本人或第三人之財物交付為
    構成要件，故使人交付財物與施用詐術，必彼此互相有因果關係，始行成立，如
    非因對方實施欺罔行為，致表意有所錯誤而為財產上之處分，遭受損害，即與詐
    欺罪之成立要件不符（最高法院六十五年度台非字第一六九號判決意旨足參）。
四、本件自訴人認被告涉有前揭行使偽造、變造公文書、詐欺取得不法利益等罪嫌，
    業據自訴代理人提出戶口名簿、殘障資料、殘障手冊、內政部及教育部上開函文
    （附殘障級數一覽表）、國立高雄海事專科學校八十一學年度減免學雜費申請書
    等件為證，並於原審聲請傳喚證人黃啟惠（高雄縣政府社會局人員）等情為據。
    經查：
  (一)教育部「修正殘障學生、殘障人士及低收入戶子女就學減免補助學雜費要點」（
    以下簡稱減免補助要點）第三點減免補助標準：中度殘障人士，該子女減免或補
    助標準為十分之七學、雜費或十分之七學分費、學分學雜費；輕度殘障者減免或
    補助標準為十分之四學、雜費或十分之四學分費、學分學雜費，此有教育部八十
    一年七月十五日台（八一）高字第三八六四四號函所附該要點在卷可稽（見原審
    卷第九、十頁）。被告據此規定並參考國立高雄工商專科學校學生減免學雜費申
    請書來製作學生減免學費申請書一節，已據被告供明在卷，核與自訴人指述被告
    為前國立高雄海事專科學校（以下簡稱高雄海專）出納組組長，負責制作學生減
    免學雜費申請書等情相符，而被告所制作之高雄海專學生減免學費申請書，內容
    格式均與同屬「專科學校」之國立高雄工商專科學校減免學雜費申請書相同之情
    ，亦有卷附國立高雄工商專科學校減免學雜費空白申請書一紙可資對照（見原審
    卷第九四頁），雖自訴人指陳高雄海專申請書中項目欄己項「輕度殘障學生、殘
    障人士子女（等級三級者）」與內政部所頒之殘障分類標準不同，惟依自訴人提
    出之內政部八十年六月二十九日（八十）內社字第九三三三三五號函各類殘障級
    數一覽表中，同屬等級三級者，倘為肢體障礙之軀幹部分屬輕度殘障，倘為肢體
    障礙之上、下肢部分則屬中度障礙，故高雄海專申請書中認等級三級者屬輕度殘
    障之內容尚非全然不實，僅係申請書製作分類上未就上開「中度、輕度、三級、
    二級」項目有所區別，易使申請人有誤填項目之可能，尚難據此即推定被告有偽
    造、變造公文書（申請書）之犯意。
  (二)前揭減免補助要點第五點申請規定，業已明載「公立學校：於規定期限內由學生
    填具申請表，檢附有效證件向肄業學校申請減免。」等情，雖自訴代理人於原審
    審理時否認有在申請書上勾選之舉（見原審卷第三十頁），然依卷附高雄海專申
    請書原本二份，其中八十一年九月七日（即八十一學年度上學期）申請書（見原
    審卷第一一一頁），「項目己」上係以紅色原子筆勾選，與申請書左下方被告初
    審欄所用之藍色原子筆書寫，兩者筆色已有不同，衡情尚難認係被告故意換用原
    子筆所為；又其中八十二年三月（即八十一學年度下學期）申請書（見原審卷第
    一０九頁），「項目己」上係以藍色原子筆勾選，固與申請書左下方被告初審欄
    所用之藍色原子筆書寫，兩者筆色相似，但「項目己」左方第二行第九字「己」
    之筆色，則與自訴人及代理人於申請書上所用筆色相近，且此「己」字筆跡，與
    申請書左下方被告初審欄所寫之「己」字，兩者筆跡明顯有別，此有上述筆色、
    筆跡留存於申請書內可供勘驗比對，是此部份勾選「己」項，亦難認係被告所為
    。又查自訴人申請減免學雜費，乃由其自行填寫減免學費申請書申請，且其所繳
    交者均僅載明為「三級」之殘障手冊影本，非本件自訴狀所附業已加註「中度」
    之殘障手冊各情，業據自訴代理人陳明在卷，且經原審函查國立高雄海洋技術學
    院（高雄海專業已升格為國立高雄海洋技術學院）八十一學年度第一、二學期自
    訴人之學生減免學雜費申請書原本以觀，其上除「申請人欄」自訴人及自訴代理
    人皆有簽名蓋章外，尚檢附有自訴人身分證影本、自訴代理人殘障手冊影本（記
    載「等級、參」、「鑑定日期、七十一年五月三十日」等內容）及切結書乙份，
    此有該校八十九年十一月三日（八九）高海院總字第五三三０號函附上開聲請書
    及附件原本在卷可參（見原審卷第一０八至一一一頁）。再者申請減免學雜費，
    既有各項申請理由之區分，唯有本人始知究係合於何項申請理由，自係由申請人
    自行填寫較合常情，則被告根據自訴人所提出之申請書及所附證明文件，依照學
    校一般之審核作業，檢驗無誤而准許其減免學雜費十分之四，實難認定被告有何
    變造、偽造前開申請之公文書或對自訴人有任何積極之欺罔行為。
  (三)預算法第十七條明定「政府每一會計年度，各就其歲入與歲出、債務之舉借與以
    前年度歲計賸餘之移用及債務之償還全部所編之預算，為總預算」，又依「歲入
    來源別預算科目設置依據與範圍」規定，有關學雜費收入（專指各級學校所收之
    學雜費）係屬經常收入項下之其他收入，故學校學雜費之收入，屬國家歲入之一
    部，依法需繳交國庫，用以支應各項歲出之編列，足證各級學校依法收取學雜費
    ，並非即屬學校所有，從而本件高雄海專本係公立學校，該校學生每學期所繳之
    學雜費，依前揭規定係全數解繳國庫而無法自行留用，是自訴人縱有溢繳學雜費
    之情，被告亦無從因有向自訴人收取學雜費，而認被告有得任何財產上之不法利
    益之事實。
  (四)綜上所述各節，被告既係有權製作該校學生減免學雜費申請書之人，且該申請書
    尚無虛偽不實之內容，又查無其他積極證據足以證明被告有偽造、變造上開公文
    書之事實，自無從論以行使罪責，被告應無被訴之行使偽造、變造公文書犯行自
    明；再者自訴人縱有溢繳學雜費，然此係因其申請書所載之申請項目有誤所致，
    並無明確事證足資認定係因被告有施用何種詐術使自訴人因而陷於錯誤而溢繳，
    被告自無因此受有任何財產上之不法利益，故被告所為情節顯與刑法行使偽造、
    變造公文書及詐欺取財、得利罪之構成要件尚屬有間，此外復查無其他積極事證
    ，足以證明被告有何被訴上開犯行，既不能證明其犯罪，即應依首開規定為無罪
    之諭知。
四、原審以不能証明被告有何被訴行使偽造、變造公文書及詐欺得利等犯罪，依法諭
    知無罪，核無不合。上訴意旨略以「被告制作前開申請書既不依內政部八十年六
    月二十九日（八十）內社字第九三三三三五號函各類殘障級數一覽表歸類辦理，
    亦不從教育部八十一年七月十五日台（八一）高字第三八六四四號函所附減免補
    助要點，故意在申請書為不實之變更，且由高雄縣政府社會局承辦員職務上之文
    書可證「殘障三級」等同「肢障中度」，被告有意違反上開級數歸類及減免補助
    要點，自達行使偽造文書，意在以詐術使自訴人之物交付，自應成立行使偽造文
    書及詐欺既遂罪；又自訴代理人於原審審理期日因腹瀉而未到庭，原審未由檢察
    官承擔訴訟，訴訟程序顯非合法」等語。惟查：
  (一)高雄海專並無內政部八十年六月二十九日（八十）內社字第九三三三三五號函之
    收文紀錄之事實，此有國立高雄海洋技術學院八十九年十一月三日（八九）高海
    院總字第五三三０號函覆原審之說明欄二、(一)項內容可稽（見原審卷第頁反面）
    ，是自訴人聲請本院調查高雄海專就內政部上開函文之收受流程紀錄一節，已無
    必要，附此敘明。
  (二)自訴代理人所舉證人黃啟惠固於原審證稱「自訴人所提殘障手冊及內政部前開函
    文內容均為實在，自訴代理人係中度殘障，在八十年度下半年生效」等語在卷（
    見原審卷第七七、七八頁），然自訴代理人係於八十四年下半年間始向高雄縣政
    府社會局申請加註「等級中度」之情，亦有自訴代理人於原審自訴狀所附之殘障
    手冊影本（見原審卷第七頁）及於本院提出之追加上訴理由狀所附之高雄縣政府
    社會局承辦員李粉之文書影本附卷可憑，何況申請人於八十一年間所提出之證明
    文件均無「中度殘障等級」之字樣，又無其他積極證據足以證明被告明知自訴代
    理人係以中度殘障標準申請，而故意施詐使其僅得減免或補助十分之四學、雜費
    ，此外被告任職之高雄海專並未收受前揭內政部函文及所附各類殘障級數一覽表
    ，已如前述，本諸一般人客觀合理之常情認知，則被告於八十一年間製作前述學
    生減免學雜費申請書，又如何得以參照內政部函及殘障級數歸類予以修改申請書
    。至於內政部有無將前揭函文及各類殘障級數一覽表發文至教育部，再轉發至各
    級學校一節，則屬行政機關相互間之公文作業範疇，自與被告僅係學校一般行政
    人員無涉，是自訴人指陳被告故意不依內政部前揭函文製作公文書，而有行使偽
    造文書，以詐術使自訴人之物交付云云，自有未合。
  (三)告訴或請求乃論之罪，自訴人經合法傳喚，無正當理由不到庭或到庭不為陳述者
    ，以撤回自訴論。其非告訴或非請求乃論之罪，得不待其陳述而為判決，刑事訴
    訟法第三百三十一條第一項定有明文。經查本件自訴人委任其父王勳為自訴代理
    人，有委任狀乙紙附卷可憑（見原審卷第六九頁），該自訴代理人業已收受原審
    審理期日（八十九年十一月十六日上午十時三十分）之傳票，此有送達證書在卷
    可稽（見原審卷第一一六頁），則自訴人業經原審合法傳喚，且於審理期日前均
    未提出有合正當理由而未到庭之事證，而他造當事人即被告已到庭而為辯論，有
    原審八十九年十一月十六日刑事報到單及審判筆錄在卷可查（見原審卷第一一八
    至一二一頁），原審自得不待自訴代理人到庭陳述而為判決，至於通知檢察官擔
    當訴訟一節係指「法院認為有必要者」之情形，此觀刑事訴訟法第三百三十一條
    第二項規定自明，是上訴意旨指陳原審訴訟程序不合法云云，亦有未洽。
  (四)綜觀上訴意旨所陳各情，均不能證明被告有為刑法行使偽造、變造公文書及詐欺
    取財、得利犯行，原審判決被告無罪，並無不合，上訴人仍執前詞，指摘原判決
    不當，為無理由，應予駁回。
據上論結，應依刑事訴訟法第三百六十八條，判決如主文。
中    華    民    國      九十      年       三       月      三十      日
                              臺灣高等法院高雄分院刑事第六庭
    審判長法官  張意聰
                                        法官  范惠瑩
                                        法官  莊崑山
右正本證明與原本無異。
自訴人如不服本判決，應於判決送達後十日內向本院提出上訴狀，其未述理由者並
應於提出上訴狀後十日內向本院補提理由書（應附繕本)。
                                      書記官  林慧美
中    華    民    國      九十      年       四       月        三      日
                                                                        Ｑ


司法院資訊處製作；財團法人民間司法改革基金會備份。
